臺灣花蓮地方法院民事判決
111年度玉簡字第12號
原      告  裕融企業股份有限公司

法定代理人  嚴陳莉蓮
訴訟代理人  林士雄律師
被      告  陳誼宸


            榮品興業股份有限公司（已解散）


上   1  人
法定代理人  王朝觀  
上列當事人間請求塗銷土地抵押權登記等事件，本院於民國111
年6月6日言詞辯論終結，判決如下：
    主  文
確認被告陳誼宸與被告榮品興業股份有限公司就如附表所示抵押
權所擔保之債權不存在。
被告榮品興業股份有限公司應將前開第1項之抵押權登記予以塗
銷。
訴訟費用由被告連帶負擔。
    事實及理由
壹、程序方面：
一、按確認法律關係之訴，非原告有即受確認判決之法律上利益
    者，不得提起之，民事訴訟法第247條前段定有明文。所謂
    即受確認判決之法律上利益，係指法律關係之存否不明確，
    原告主觀上認其在法律上之地位有不安之狀態存在，且此種
    不安之狀態，能以確認判決將之除去者而言，若縱經法院判
    決確認，亦不能除去其不安之狀態者，即難認有受確認判決
    之法律上利益（最高法院52年度台上字第124號判決意旨參
    照）。本件被告陳誼宸（原名陳穩隆）積欠原告債務，在未
    完全清償債務前，其所有財產為其債務之總擔保，是被告間
    如附表所示之抵押權（下稱系爭抵押權）設定已妨礙原告債
    權之行使，原告自有即受確認判決之法律上利益，得提起本
    件確認之訴，先為敘明。　　
二、次按解散之公司，於清算範圍內，視為尚未解散，公司法第
    25條定有明文。故公司解散後，應進行清算程序，在清算完
    結前，法人之人格於清算範圍內，仍然存續，必須待清算完
    結後，公司之人格始歸於消滅。查被告榮品興業股份有限公
    司（下稱榮品公司)於民國94年1月6日解散，並選任王朝觀
    為清算人，迄今尚未清算完結登記，有榮品公司之公司登記
    案卷、司法院法人登記公告查詢結果、臺灣新北地方法院11
    1年4月20日新北院賢民科字第20078號函可證（見本院卷第9
    3-98、101、119頁），可徵榮品公司之法人格尚未消滅，仍
    有當事人能力。
三、本件被告經合法通知，未於言詞辯論期日到場，核無民事訴
    訟法第386條所列各款情形，爰依原告之聲請，由其一造辯
    論而為判決。
貳、實體方面：
一、原告主張：原告係陳誼宸之債權人，業對其取得臺灣桃園地
    方法院96年度執字第47934號債權憑證。惟陳誼宸前於91年1
    0月17日將其名下如附表所示之土地（下稱系爭土地），設
    定系爭抵押權予榮品公司，致原告難以透過對陳誼宸之系爭
    土地聲請強制執行而受償。而依系爭抵押權所擔保之債權之
    利息記載為「無」，顯與常理由有違，可推斷其所擔保之債
    權自始即不存在，另系爭抵押權為最高限額抵押權，其存續
    期間雖為91年10月16日至121年10月15日，然榮品公司業於9
    4年1月6日解散，是系爭抵押權所擔保之債權自無再發生之
    可能，依抵押權之從屬性，系爭抵押權亦應歸於消滅。而陳
    誼宸怠於塗銷系爭抵押權，原告為其債權人，為保全債權，
    自得代位行使之。爰依民法第242條前段、第767條第1項中
    段，提起本件訴訟等語。並聲明：如主文第1、2項所示。
二、被告未於言詞辯論期日到場，亦未提出書狀為任何聲明或陳
    述。
三、本院之判斷：
　㈠按所有人對於妨害其所有權者，得請求除去之，民法第767條
    第1項中段定有明文。次按稱最高限額抵押權者，謂債務人
    或第三人提供其不動產為擔保，就債權人對債務人一定範圍
    內之不特定債權，在最高限額內設定之抵押權；因擔保債權
    之範圍變更或因其他事由，致原債權不繼續發生者，最高限
    額抵押權所擔保之原債權確定，民法第881條之1第1項、第8
    81條之12第1項第2款分別定有明文。又設定抵押權，以債權
    之成立為前提，若其債權不成立或無效時，因抵押權之有從
    屬性，其抵押權應不生效力；最高限額抵押契約定有存續期
    間者，其期間雖未屆滿，然若其擔保之債權所由生之契約，
    如於期間屆滿前已合法終止或因其他事由而消滅，且無既存
    之債權，而將來亦確定不再發生債權，依抵押權之從屬性，
    應許抵押人請求抵押權人塗銷抵押權設定登記（最高法院70
    年度台上字第1488號、92年度台上字第2140號民事判決判決
    意旨參照）。末按債務人怠於行使其權利時，債權人因保全
    債權，得以自己之名義，行使其權利，為民法第242條前段
    所明定；此項代位權行使之範圍，就同法第243條但書規定
    旨趣推之，並不以保存行為為限，凡以權利之保存或實行為
    目的之一切審判上或審判外之行為，諸如假扣押、假處分、
    聲請強制執行、實行擔保權、催告、提起訴訟等，債權人皆
    得代位行使（最高法院69年台抗字第240號民事判決先例參
    照）。
  ㈡經查，原告上開主張，業據其提出與所述相符之債權憑證影
    本、被告109年度綜合所得稅各類所得資料清單及全國財產
    稅總歸戶財產查詢清單、系爭土地之土地登記第一類謄本、
    經濟部商工登記公示資料查詢服務等件為證（見本院卷第23
    -26、31-33、39、61-63頁）。依上揭資料，可知系爭抵押
    權之存續期間原自91年10月16日至121年10月15日，然系爭
    抵押權人榮品公司業於94年1月6日解散，堪認系爭抵押權存
    續期間內所可能發生之債權，至此已確定不再發生。又被告
    已於相當時期受合法通知，未於言詞辯論期日到場，亦未提
    出書狀作任何聲明或陳述以供本院審酌，依民事訴訟法第43
    6條第2項、第280條第3項前段準用第1項之規定，視同自認
    。綜上，堪認原告主張陳誼宸與榮品公司就系爭抵押權所擔
    保之債權不存在乙節為真。又系爭抵押權登記對於陳誼宸就
    系爭土地之所有權行使有所妨害，然其怠於請求榮品公司塗
    銷，原告為保全其對陳誼宸之債權實現，自得依前揭規定代
    位陳誼宸請求榮品公司塗銷系爭抵押權登記。
四、綜上所述，原告訴請確認被告間系爭抵押債權不存在，並依
    民法第242條前段、第767條第1項中段之規定，代位陳誼宸
    請求榮品公司塗銷系爭抵押權設定登記，均有理由，應予准
    許，爰判決如主文第1、2項所示。
五、訴訟費用負擔之依據：民事訴訟法第78條、第85條第2項。
中　　華　　民　　國　　111 　年　　 6　　月　　17　　日
                  玉里簡易庭  法  官  李立青
以上正本係照原本作成。
如不服本判決，應於送達後20日內，向本院提出上訴狀（上訴狀
須表明上訴理由）並繳納上訴審裁判費；如於本判決宣示後送達
前提起上訴者，應於判決送達後20日內補提上訴理由書（均須按
他造當事人之人數附繕本）。
如委任律師提起上訴者，應一併繳納上訴審裁判費。
中　　華　　民　　國　　111 　年　　6 　　月　　17　　日
                              書記官  洪美雪
附表：
編號 土地地號 抵押權設定明細 1 花蓮縣○○鄉○○段000地號 登記次序：0000-000 權利種類：本金最高限額抵押權 登記日期：民國（下同)91年10月17日 登記字號：玉地普字第052470號 登記原因：設定 權利人：榮品興業股份有限公司 債權額比例：全部 擔保債權總金額：新臺幣1,000,000元 存續期間：自91年10月16日至121年10月15日 清償日期：依照各個契約約定 利息（率）：無 遲延利息（率）：依照各個契約約定 違約金：依照各個契約約定 設定權利範圍：全部 證明書字號：091玉他字第001060號 設定義務人：陳穩隆(已改名陳誼宸)